【裁判字號】    97,訴,762
【裁判日期】    990819
【裁判案由】    全民健康保險
【裁判全文】
臺北高等行政法院判決
                                       97年度訴字第762號
                                     99年7月29日辯論終結
原      告  甲○○○○○○○
訴訟代理人  黃幼蘭  律師
            羅豐胤  律師
被      告  行政院衛生署中央健康保險局
代  表  人  鄭守夏（局長）住同上
訴訟代理人  洪瑞燦  律師
上列當事人間全民健康保險事件，原告不服行政院衛生署中華民
國97年2 月1 日衛署訴字第0960063767號訴願決定，提起行政訴
訟，本院判決如下：
    主  文
原告之訴駁回。
訴訟費用由原告負擔。
    事實及理由
一、程序事項：
    本件原告起訴後，被告原為「中央健康保險局」，於訴訟繫
    屬中因「行政院衛生署中央健康保險局組織法」修正，被告
    更名為「行政院衛生署中央健康保險局」；又被告之代表人
    由朱澤民變更為李丞華，再變更為鄭守夏，茲各由被告新任
    代表人具狀聲明承受訴訟，核無不合，應予准許。
二、事實概要：緣原告於全民健康保險（下稱健保）特約期間，
    經被告所屬臺北分局於民國95年2 月14日至8 月22日派員訪
    查原告及保險對象，發現原告有醫療費用申報內容與病歷記
    載不符、規避合理門診量未據實申報醫療費用等違規情事，
    被告爰於95年12月27日以健保北字第0952005030－B 號函（
    下稱被告95年12月27日函）依行為時全民健康保險醫事服務
    機構特約及管理辦法（下稱健保特約及管理辦法）第65條第
    1 項第3 款規定，不予給付原告所申報醫療費用計新臺幣（
    下同）8,605 元，並扣減其10倍醫療費用86,050元，合計應
    核扣費用為94,655元。另依全民健康保險特約醫事服務機構
    合約（下稱健保合約）第19條第5 款規定，原告溢領合理門
    診量醫療費用計12,625,880元，由近期核撥原告之醫療費用
    中逕予扣除。原告不服，申請複核，經被告重新審核，仍以
    96 年2月26日健保北字第0960007135號函（下稱被告96年2
    月26日函）維持原核定。原告復向全民健康保險爭議審議委
    員會（下稱健保爭審會）申請審議，案經健保爭審會於96年
    9 月29日以（96）權字第19146 號審定書審定駁回。原告仍
    表不服，提起訴願，經行政院衛生署作成「關於不給付原告
    所申報醫療費用8, 605元，並扣減其10倍醫療費用86,050元
    ，合計94,655元部分之訴願駁回。其餘訴願不受理。」，原
    告對於原處分關於追扣原告溢領12,625,880元之合理門診量
    醫療費用部分猶表不服，揭遂提起本件行政訴訟。
三、本件原告主張：
  (一)被告對所謂「原告93、94年溢領12,625,880元合理門診量醫
    療費用」未盡調查舉證之責，亦在無明確證據之情形下，任
    意臆測、以偏蓋全：
  1.按「行政官署對於人民有所處罰，必須確實證明其違法之事
    實」改制前行政法院32年判字第16號判例揭示甚明。次者，
    本案情形若原告有所不服，依照司法院釋字第533 號解釋，
    嗣後得提起行政爭訟，而行政訴訟法第136 條準用民事訴訟
    法第277 條之規定，行政訴訟上當事人有關舉證責任分配，
    於事實不明的情況下，其不利益應歸屬於由該事實導出有利
    之法律效果的訴訟當事人負擔。換言之，主張權利或權限之
    人，於有疑義時除法律另有規定外，原則上應就權利發生事
    實負舉證責任。於本案，被告若主張原告有溢領醫療費用，
    則對原告溢領行為之存在及溢領之數額，均應負舉證責任，
    其理至明。
  2.本案系爭處分所稱之黃姓等16位保險對象，乃被告臺北分局
    於95年2 月間所為之訪視對象，當時被告係以原告疑似「醫
    療費用申報內容與病歷記載不符」為案由進行訪查，而非以
    原告「溢領合理門診醫療費用」為訪視調查之案由，此觀爭
    審會（96）權字第19146 號審定書之附表「家弘藥局違規事
    證」之「訪問保險對象摘要」一欄之記載內容即明，顯見被
    告對於所謂原告「溢領合理門診醫療費用」一節，並未進行
    調查或至少未進行正式之實質調查。
  3.退步言之，縱認被告就所謂原告「溢領合理門診醫療費用」
    一節，曾在對黃姓等16位保險對象以「醫療費用申報內容與
    病歷記載不符」為由進行訪查時順便進行訪查，然其對黃姓
    等16位保險對象訪查之內容為94年1 月至95年2 月在原告診
    所之就醫情況，該訪查內容範圍小於被告追扣原告溢領醫療
    費用之期間（93年1 月至94年12月），易言之，原告遭被告
    追扣之93年1 月至12月全年溢領醫療費用，完全不在被告進
    行訪視調查之範圍內，被告在無任何具體事證之情況下，憑
    何認定93年1 月至12月所謂原告之溢領醫療費用。
  4.甚者，再就93年1 月至94年12月而論，原告診所由乙○○、
    丙○○醫師診治之病患各高達4 萬、4 萬2 千餘人次（合計
    8 萬餘人次），被告僅對黃姓等16位保險對象予以訪查，其
    他眾多病患均不在被告訪視範圍內，則被告以此16人次之微
    量資料，即驟論原告診所之乙○○、丙○○醫師93年1 月至
    94年12月（合計2 年）、8 萬餘人次之溢領醫療費用為12,6
    25,880元云云，被告此等對於萬餘筆健保費用之追扣，未舉
    任何事證加以證明之處分，顯有認定事實不憑證據之違誤。
  5.進者，縱使被告曾以乙○○、丙○○醫師之出國紀錄作為其
    未親自看診之認定依據，然(1)乙○○醫師93、94年出國期間
    僅有93年3 月26日至93年4 月29日、93年11月2 日至93年11
    月29日、93年12月12日至93年12月17日、94年11月3 日至94
    年11月14日，其中93年11月2 日至93年11月29日及94年11月
    3 日至94年11月14日兩段期間，原告診所並未申報任何劉思
    寬醫師之看診紀錄；(2)丙○○醫師93、94年出國期間僅有93
    年3 月29日至93年4 月29日、93年9 月12日至93年9 月20日
    、94年10月8 日至94年10月13日，其中94年10月9 日至94年
    10月13日此段期間，原告診所並未申報任何丙○○醫師之看
    診紀錄（按乙○○、丙○○醫師93年以前之入出境紀錄資料
    ，顯與本案無涉，但被告卻以本案為由調取其2 人自89年起
    之入出境紀錄資料，此在調查方式上已屬可議，且有以數年
    之入出境紀錄誤導事實之虞，影響正確心證之形成）。
  6.基上，乙○○、丙○○醫師並非93年、94年整年均不在國內
    ，且其93、94年出國頻率與一般人相較也屬正常，則被告又
    何能認定乙○○、丙○○醫師93年、94年之看診紀錄之醫療
    費用均不得申請？尤以被告明確知悉在乙○○、丙○○醫師
    93、94年出國期間，原告有以其2 人名義申報之醫療費用明
    確數額為1,273,030 元，被告至多也僅能追扣此1,273,030
    元），則被告又憑何將1,273,030 元擴張成12,625,880元？
    此間將近1 千1 百萬元之差距，如何產生。
  7.尤有甚者，倘若原告有虛報醫療費用之故意（假設語氣），
    對於乙○○醫師「93年11月2 日至93年11月29日」及「94年
    11月3 日至94年11月14日」出國期間、丙○○醫師「94年10
    月9 日至94年10月13日」出國期間，原告應均會以其2 人名
    義申報醫療費用，然該揭期間原告並未以其2 人名義申報醫
    療費用，由是益證原告並無虛報醫療費用之故意，被告不查
    ，逕自將乙○○、丙○○醫師93、94年之看診費用均予刪除
    ，追扣原告診所12,625,880元診療費用，自屬違誤。
  8.更有進者，被告於本案以所謂「訪查黃姓等16位保險對象，
    其均稱未由乙○○、丙○○醫師診療，查獲率百分之百」云
    云，故推論原告診所93、94年乙○○、丙○○醫師申報之醫
    療費用必然也百分之百不可採云云。惟查，如前所述，該黃
    姓等16位保險對象僅受查訪94年1 月至95年2 月之就醫情況
    ，不包括93年之就醫情況，且所謂之16人次也甚至不到乙○
    ○、丙○○醫師93、94年看診人數（合計8 萬餘人）之0.02
    % ，凡此均與全民健康保險醫事服機構醫療服務審查辦法（
    下稱健保醫療服務審查辦法）附表二所規定之「抽樣及回推
    方式」不符。易言之，被告於本案縱有就原告診所溢領醫療
    費用之情形進行調查，但其調查基數之件數明顯過低，依法
    不足以作為原告診所實際看診情況之依據，至為明確。
  9.基上，依照行政程序法第9 條、第43條規定：「行政機關就
    該管行政程序，應於當事人有利及不利之情形，一律注意。
    」、「行政機關為處分或其他行政行為，應斟酌全部陳述與
    調查事實及證據之結果，依論理及經驗法則判斷事實之真偽
    ……」以及兩造所簽訂之健保合約第17條第4 項：「……若
    甲方（被告）認為乙方（原告）涉有違約情事時，應以明確
    事證認定並給予以方說明之機會，以示公允；另甲方為本合
    約之處分時，對於乙方有利及不利之情形，應一律注意。」
    被告若欲追扣乙○○、丙○○醫師93、94年之所有醫療費用
    ，尚應當就原告93、94年所有以乙○○、丙○○醫師申報之
    保險對象一一調查確認，逐筆查核，提出具體事證，始足當
    之。被告不得僅憑所謂訪查紀錄，即作為認定原告溢領醫療
    費用及認定所謂溢領數額之唯一依據，尤其在所謂訪查紀錄
    之取樣範圍有所偏頗且明顯過於狹隘時，被告更應於此之外
    另盡舉證之責。
  10.此外，向被告申報醫療費用之行政業務，因非醫師之專業，
    故原告申報健保費用均是委外為之，若被告欲以健保合約第
    19條第5 款追扣系爭費用，被告應依該條款規定，證明「溢
    領費用之發生可歸責於原告」，始符法律要求。
  11.又，原告就本案申請複核、申請審議時，均曾提出接受乙○
    ○、丙○○醫師診治之40名病患之簽名聲明書，然被告僅泛
    稱接到電話反映該聲明書是由診所所為云云，即認該40份聲
    明書為不可採，顯然過於速斷。蓋是否真有所謂電話反映，
    應由被告舉證，且為何被告在回覆原告申請複核之函文中，
    均未提及所謂電話反映一事，迄至健保爭審會審定時始以此
    為說明理由云云，而該40份聲明書是否可採，被告應當進行
    實質查證，尤其被告96年2 月26日函所謂「被訪問對象在第
    一時間點在無利害考量、無外力介入之陳述」較事後聲明為
    可採云云，該說法即猶如所謂「案重初供」，然「案重初供
    」早為最高法院明示為不可採，是被告以其已訪查16名對象
    為「排除原告所提40份聲明之真實性且不予調查40份聲明書
    」之理由，於法更有未合。
  12.被告主張原告聘僱年邁之乙○○、丙○○2 位醫師，將他人
    看診之病患，以其名義向被告申報醫療費用，以取得各級合
    理門診量診察費間之差額云云，並提出媒體報導、臺灣桃園
    地方法院檢察署（下稱桃園地檢署）之函文，然該案件迄今
    尚未定案，偵查程序亦未終結，故無從證實被告上開之主張
    ，合先敘明。
  (二)系爭各處分違反平等原則：
  1.行政程序法第6 條：「行政行為，非有正當理由，不得為差
    別待遇。」明揭平等原則為行政機關為行政行為時應予遵守
    之原則。次者，被告90年10月23日健保審字第0900030901號
    函明示：「配合西醫基層總額支付制度之實施，有關未以實
    際看診醫師身分證號申報費用核扣處理原則如下：以合格醫
    師看診，並已提供醫療服務，但因申報『醫師代號』錯誤，
    以其他合格醫師之身分證號申報費用之費用核扣方式，應依
    全民健康保險醫療費用支付標準規定，重行計算合理門診量
    ，並核扣超出之費用」。
  2.然查，同樣係以出國之醫師名義申報醫療費用之情形，被告
    對於訴外人遠東耳鼻喉科診所僅追扣該醫師出國期間之醫療
    費用，並未予以回推放大將該醫師所有診療費用均予刪除而
    為追扣。惟於本案，被告對於原告診所乙○○、丙○○醫師
    沒有出國之期間，以推測、臆測之方式，在無具體事證之情
    況下，回推放大將所有93、94年之醫療費用全部刪除而為追
    扣。此與第三人遠東耳鼻喉科診所之處分相比，顯然違反行
    政程序法第6 條所要求之平等原則，亦與被告90年10月23日
    健保審字第0900030901號函示之處理方式相違背，其違誤至
    為灼然（被告於本案追扣之數額，係將乙○○、丙○○醫師
    93、94年申報之醫療費用全數追扣，並非如被告所謂有將該
    2 人看診紀錄列入診所其他醫師名下來計算合理門診量）。
  3.再徵諸健保醫療服務審查辦法第14條規定第2 項本文規定：
    「保險醫事服務機構申報之醫療服務案件，經前項審查發現
    有違反本法相關規定者，應不予支付該項費用，並註明不予
    支付內容及理由。」此即由於現行申報醫療費用之實務，各
    地方基層診所均委託電腦廠商辦理，申報程序之疏失在所難
    免，因此若被告訪查，認定看診醫師與申報資料不符，依照
    上開健保醫療服務審查辦法第14條規定第2 項規定，該筆費
    用不予支付即可，但依法並無可以再回推放大之依據。詳言
    之，被告於本案任意將乙○○、丙○○醫師93、94年出國期
    間之申報醫療費用回推放大至其2 人93、94年申報之全部醫
    療費用，並予全部追扣，顯然違法，洵無可採。
  (三)根據被告所提12,625,880元計算過程之相關資料，被告之計
    算過程實有違誤：
  1.與本件相關之93年、94年的基層診所門診合理量之各級距應
    支付的點數為何？究為每日看診人次30人以下各支付230 點
    、31～50人次各支付220 點、51～70人次各支付180 點、71
    ～150 人次各支付120 點、150 人次以上各支付100 點？抑
    或被告臺北分局「門診醫療費用審查參考總表(一)」所示的各
    為300 點、220 點、160 點、90點、50點。
  2.被告主張主張以「門診醫療費用審查參考總表(一)」為準，而
    非被證一，然二者於計算應給付原告之費用上，有實質差距
    ，故被告主張以「門診醫療費用審查參考總表(一)」為準而非
    被證一，請被告予以提出證明和依據。
  3.再者，被告將總算法羅列在「德林診所不列計乙○○、王展
    倫醫師看診門診合理量核算表」，然該表看似均以金錢單位
    （元）計算，然事實上第二欄「原申報合理量診察費」、第
    三欄「重新計算合理量診察費」，事實上該欄數字之單位均
    為「點數」，而非「元」，蓋被告在給付診察費時，並非「
    1 點數」即給付「1 元」，而係依照給付當時之不同點值給
    付金額，因此必須將「點數」乘以「各給付當時之點值」才
    等於「元」。點數應先換算成「元」，否則怎能直接以「點
    數」和「元」做計算。以93年10月為例，2,163,490 是為點
    數，然在此點數中，原告也只申請1,821,640 點（所差點數
    為患者部分負擔，故原告不向被告申請）；再者，被告不時
    會抽查特約診所，在特定情況下會做核減，亦即直接扣減特
    約診所當月所申請之醫療費用點數。就此同樣以93年10月為
    例，原告遭被告核減比率為20.88%，核減點數454,193 點，
    亦即原告依前述申請1,821,640 點後，又被扣除454,193 點
    ，故實際上僅有核定1,367,447 點，故應將此點數換算成金
    額後，始為被告給付原告之93年10月醫療費用。
  4.被告雖主張業將重複金額退回原告、並舉「西醫基層總額預
    算收入計算過程明細表」、「中央健康保險局醫療費用付款
    通知書」為證云云。然被告對於原告質疑之為何「德林診所
    不列計乙○○、丙○○醫師看診門診合理量核算表」將「點
    數」、「元」混淆計算，竟提出不相關之上開計算過程明細
    表、通知書予以主張，對於關鍵事實全未說明釐清。實則，
    關於「德林診所不列計乙○○、丙○○醫師看診門診合理量
    核算表」之釐清，乃本案前提事實之一，攸關原告所得請求
    之具體數額，且「點數」、「元」之釐清更與是否重複計算
    無關，而是屬於計算內容之數學單位問題，不容被告混淆。
  5.此外，被告「德林診所不列計乙○○、丙○○醫師看診門診
    合理量核算表」第二欄「原申報合理量診察費」亦屬錯誤，
    故將正確數字整理如附表1 。亦即退步言之，縱使原告於本
    案須遭追扣、縱使被告「德林診所不列計乙○○、丙○○醫
    師看診門診合理量核算表」第三欄「重新計算合理量診察費
    」是為正確（假設語氣），但各數字間之正確計算方式亦應
    如附表1 所示（附表1 之依據，分別為被告臺北分局「門診
    醫療費用核定總表」、「中央健康保險局西醫基層總額各區
    點值」）。
  6.被告所謂93、94二個年度之醫療費用經過總額結算，被告也
    將結算後的差額1,607,598 元付給原告，因此系爭數額經總
    額結算補付差額後，就已經是確定的「元」而非「點數」云
    云，惟查：
    (1)被告所謂93、94二個年度之醫療費用經過總額結算，係所
      謂「西醫基層總額支付制度」，亦即每季之點值核算，以
      季後3 個月進行點值結算，由被告計算各區「每點」應支
      付金額後，再由被告業務組各依各區點值，核算該區特約
      西醫基層醫療機構之醫療費用，進行該季之醫療費用結算
      之追扣補付作業。亦即，醫療院所申報醫療費用之初，被
      告均暫用「1 點數」給付「1 元」，嗣後每季之點值核算
      ，會計算該季的「1 點數」實際上應當等於「幾元」，如
      果「1 點數」應該只有「0 點多元」（小於1 元），醫療
      院所就要「退錢」；如果「1 點數」應為「1 點多元」（
      大於1 元），被告就要「補錢」，此為每家健保特約醫療
      院所在健保制度下均會遇到之情形，與本案為被告指摘原
      告所謂以人頭醫師溢領健保費云云，是為二事。
    (2)次者，被告所謂93、94二個年度之醫療費用經過總額結算
      ，被告也將結算後的差額1,607,598 元付給原告云云，事
      實亦有錯誤。原告係在96年曾收受被告給付1,450,321 元
      ，而此為95年第4 季之點值結算，和本案乃追扣所謂93、
      94年度之醫療費用，顯不相關。
    (3)再者，依被告提出向原告扣款之計算依據，以93年8 月為
      例，「德林診所不列計乙○○、丙○○醫師看診門診合理
      量核算表」第二欄記載數字1,824,635 ，將該數字比對「
      門診醫療費用核定總表」，所示單位明顯就是「點數」，
      被告確實誤以「點數」為本件之計算，與被告在其他場合
      是否曾用「點數」或「元」來計算，亦不相干。被告於本
      件確實有將「點數」誤為「元」予以直接計算的錯誤。
  7.次者，被告稱「核定點數是就申請點數減去總核減點數之餘
    額，並非當月實際申請之點數」、「核定點數是……被告應
    再給付醫療院所之費用」，此均與原告主張「應以核定點數
    為原告當月向被告領取醫療費用之依據，而非以實際申請點
    數」之意相符。因此原告於附表1 之B 欄數字，確實列出每
    月被告實際核定之點數。反之，被告「德林診所不列計乙○
    ○、丙○○醫師看診門診合理量核算表」第二欄，直接以當
    月「醫療費用合計點數」或其他點數做計算，均非以最終被
    告認定之核定點數為依據，被告之計算顯有錯誤。另，原告
    制作附表1 時，因尚欠缺93年1 月至7 月、9 月之「核定點
    數」資料，今依被告所提資料，重新制作成附表２，依據則
    為被告臺北業務組「醫療費用核減率及補付率報表」。
  8.至被告主張原告附表1D欄「公告點值」以「臺北分局」之點
    值為準係屬錯誤，而應以「北區分局」之點值為計算云云。
    惟查，原告歷來均屬被告之「臺北分局」，此不僅有被告臺
    北業務組「醫療費用核減率及補付率報表」臺北分局與原告
    為點值結算之函文可證，亦有被告臺北分局核定、追扣本件
    系爭費用之「門診醫療費用核定總表」可稽，凡此均為被告
    所明知，被告此等主張顯係混淆事實，毫無可採。故退萬步
    言，縱使原告需被追扣，被告之追扣數額明顯錯誤。
  9.基上說明，「德林診所不列計乙○○、丙○○醫師看診門診
    合理量核算表」之計算未區分「點數」或「金額」，亦未以
    各該月份原告實際受支付（點數換算成）金額而為計算，其
    錯誤至為顯然。是被告以之作為主張所謂追扣原告醫療費用
    之依據，更屬無據。
  10.是以本案重點並非原告溢領金額究係12,625,880元抑或11,0
    18,282元，而係被告計算原告溢領金額的基礎有誤，被告以
    錯誤之基礎認定原告溢領之金額為12,625,880元，且已追扣
    。返萬步言，若原告仍須被追扣，原告溢領金額亦僅有3,40
    6,396 元，故被告應返還原告9,219,484 元，至為明確。
  11.觀諸桃園地檢署98年度調偵字第137 號起訴書第3 頁，該案
    被告魏進濱、甘福民始終陳述對於所謂詐領之金額異見，益
    證縱認原告應被追扣，被告計算之金額亦確實有誤。
  (四)原告雖簽有「全民健康保險醫療費用欠費案件分期攤還申請
    書」，但此並非與被告所為之「和解」，被告主張「基於此
    一和解契約……不容原告再行反覆」云云，顯然罔顧程序及
    實體正義：
  1.系爭「分期攤還申請書」不屬於行政程序法第135 條所定之
    「行政契約」，蓋行政程序法第135 條及第139 條前段分別
    規定：「公法上法律關係得以契約設定、變更或消滅之。但
    依其性質或法規規定不得締約者，不在此限。」、「行政契
    約之締結，應以書面為之。」，行政法學者吳庚進一步闡明
    ，「行政契約必須締約人雙方意思表示一致，且必須以書面
    為之，由締約人雙方簽署。」，而系爭「分期攤還申請書」
    ，被告並未於其上簽署締約，已不符合「行政契約」之法定
    形式要件，此為其一。次者，學說認為「行政契約」與「須
    申請之處分」之區別，在於「……在須協力之行政處分，其
    成立與否仍取決於行政機關單方之意思，當事人所為之申請
    或同意僅具次要之意義而已」。觀諸系爭「分期攤還申請書
    」，其性質上應屬原告向被告申請分期攤還或表明同意由受
    領醫療費用中抵扣之單方意思表示，尚待被告作成意思決定
    ，故非屬行政契約，而僅屬請求作成行政行為之申請行為。
    再按，「行政機關對於行政處分所依據之事實或法律關係，
    經依職權調查仍不能確定者，為有效達成行政目的，並解決
    爭執，得與人民和解，締結行政契約，以代替行政處分」、
    「代替行政處分之行政契約，有下列各款情形之一者，無效
    ︰……三締結之和解契約，未符合第136 條之規定者。」行
    政程序法第136 條及第142 條第3 款分別定有明文，足見公
    法上之和解契約係以「事實或法律關係不明確，經依職權調
    查仍不能確定」及「以代替行政處分為目的」等為法定要件
    。惟查，本件被告於95年12月27日認定原告溢領醫療費用，
    並開始追扣原告之後申領之醫療費用，原告為避免診所全部
    收入皆遭扣除無法營業，才於嗣後即96年5 月22日填寫被告
    製作之「分期攤還申請書」。亦即本件事實並不符合公法和
    解契約之「事實或法律關係不明確，經依職權調查仍不能確
    定」及「以代替行政處分為目的」等法定要件。
  2.另，原告與被告所簽訂之健保合約，依現行司法實務之見解
    ，有認為屬於行政契約，或稱公法上契約之性質。而行政契
    約依雙方當事人之地位是否平等，可區分為「對等關係契約
    」與「隸屬關係契約」。所謂對等關係，係由二以上地位平
    等之當事人，尤其有權利能力之公權力主體所締結之契約；
    所謂隸屬關係，則指行政契約之雙方當事人間，存在有上下
    隸屬關係，亦即締約之一方，為代表公益之行政主體，他方
    為代表私益之私法上主體，本件相關之健保合約即屬之。
  3.是故，原、被告雙方雖然形式上均為健保合約之當事人，然
    被告具有政府機關之身分，且該身分是國內唯一辦理健保事
    務之壟斷性身分，在健保合約之締約談判能力、履行契約能
    力，被告顯然優於原告，二者有先天上之不對等。被告更因
    此得在本案尚未在法律上經由最終審判機構（最高行政法院
    ）判決確定前，先行就原告以及其負責醫師嗣後之診所每月
    申報之醫療費用中，先行扣除被告片面所認為之應追扣金額
    ，甚至扣押醫院及負責醫師之財產。此之不平等，不言可喻
    。
  4.就原、被告地位之不平等，法律賦予健保特約診所之權利是
    申請複核、申請爭議審議、訴願、行政訴訟，亦即特約診所
    不得直接提出行政訴訟，尚須經過諸多漫長之前置關卡（且
    複核、爭議審議，幾乎都是立於被告原核定之立場，該揭程
    序恐僅係聊備一格，未盡行實質審查，未發揮其身為行政救
    濟一環之立法目的），而在此漫長過程中，被告已扣押醫院
    之財產、已在特約診所每月申報之醫療費用中扣除所謂應追
    扣之金額，此舉導致特約診所每月可能均無任何費用可以領
    取（因都為被告全數扣除），診所營運及人員生計發生困難
    ，則縱使日後於行政訴訟中獲得平反，此漫長過程中所生之
    損害亦無從回復。故為求診所之能夠繼續維持，特約診所往
    往不得不向被告陳情，而被告所提供之融通方式不是「暫不
    扣款」而是「簽立分期攤還申請書、負責醫師嗣後之診所也
    必須先承擔該追扣數額」，始能獲被告同意每月只扣固定金
    額（以留些費用給特約診所）。
  5.換言之，特約診所簽訂分期攤還申請書或有診所先行承擔該
    追扣數額，均是在被告立於法律給予之優勢地位下、特約診
    所為求生存之不得不為之暫時行為，若謂此即代表特約診所
    認同被告片面認定之追扣數額，則又何必給予特約診所上開
    救濟權利？且此等地位不對等之情勢，更為被告所明知，故
    被告持此主張「簽訂分期付款同意書、先承擔追扣金額，即
    等於認同健保局之追扣行為及數額」云云，並不足採。
  6.綜上，被告所提鈞院另案之98年度訴字第875 號案件，本不
    拘束鈞院於本案之見解，況該判決認為「特約診所向被告所
    為之分期攤還申請書即為和解」之見解顯有違誤。
  (五)系爭各處分之其他違誤：
  1.被告於本案追扣之金額、追扣之筆數，均係被告自行列出，
    僅給予原告表格一張，並泛稱其「按實際診療之醫師人數計
    算……依診療人數之遞增而遞減」云云，此外即無任何依據
    、數字及說明，其數據真偽如何判斷？其計算正確與否如何
    認定？被告就此亦有理由不備之違誤。
  2.另，被告臺北分局按例進行93年及94年西醫基層總額支付制
    度點值結算作業結束後，發給原告之95年6月9日健保北字第
    0953005685號函，已對原告診所追扣4,005,112 元。亦即函
    文所追扣者與本案同樣為原告93年、94年之醫療費用，二者
    追扣範圍顯然重疊，被告重複追扣，同屬違誤。
  (六)原、被告地位之不對等已如前述，則被告對於特約診所有任
    何契約上之主張，更應該注重程序之適法性與實體之合法性
    ，特別是在所有資料均處於被告掌握，特約診所幾無置喙餘
    地之情況下，系爭處分相關資訊之公開、做成理由之告知，
    對被告而言，應非難事，亦屬對居於弱勢之契約他方（特約
    診所）所應履行之基本義務，也才符合依法行政之原則，特
    約診所也才能在行政救濟過程中提出具實質意義之說明及答
    辯。況且，原告能有為數不少之看診人數，證明原告之醫療
    品質受病患肯定，原告在醫療服務上所付出之努力和用心，
    實不能完全抹滅，縱使原告今因失誤而有溢領醫療費用之情
    事，被告亦應詳查明確始能為之，不得任意回推放大，蓋鉅
    額醫療費用之追扣，均會造成診所經營困難，診所若因此無
    法繼續營運，亦非病患之福，此亦非被告追扣醫療費用之本
    意，故對於原告一時失誤之行為，被告應給予糾正、輔導或
    適當處分，而非剝奪或減損原告存續之機會，併此敘明。
  (七)綜上，被告未盡調查之能事，對有利原告之事證亦恝置不論
    ，即遽認原告溢領93、94年醫療費用12,625,880元，其違誤
    已甚灼然。惟被告95年12月27日函、被告96年2 月26日函、
    爭議審議、訴願決定均不查上開違誤，仍維持被告對原告追
    扣醫療費用12,625,880元之核定，更屬違誤，均應撤銷。再
    者，系爭醫療費用被告均已追扣完畢，原告亦因此陷入財務
    困難，現勉力經營中，為免診所人員失業、病患就醫困難並
    維持原告權益，原告除請求撤銷相關行政處分外，亦請求被
    告將前已追扣之9,219,484元返還原告等情。
  (八)聲明求為判決：訴願決定、審議審定、被告96年2 月26日函
    、被告95年12月27日函均撤銷（關於追扣溢領12,625,880元
    之合理門診量醫療費用部分）；請求被告返還9,219,484 元
    及自起訴狀繕本送達之翌日起按年息5%計算之利息；訴訟費
    用由被告負擔。
四、被告抗辯則以：
  (一)程序部分：本件原告更正後訴之聲明，仍請求撤銷被告95年
    12月27日函及被告96年2 月26日函、健保爭審會第（96）權
    字第19146 號審定書之審定、行政院衛生署衛署訴字第0960
    063767號函之訴願決定；惟本件原告在更正前後，都只對合
    理門診量所核減之醫療費用有爭議，故其為基於合約關係所
    生之醫療費用爭執，並非行政處分，原告請求連同爭議審議
    決定及訴願決定一併請求撤銷，並無理由，特先敘明。
  (二)有關被告以95年12月27日函核定，不予給付原告所申報醫療
    費用8,605 元，並扣減其10倍醫療費用86,050元，合計94,6
    55元部份，原告於訴願及訴訟階段皆未表明理由，且原告於
    95年4 月3 日接受被告人員訪查時，亦自承應以病歷記載為
    準，故就此部分，原告起訴並無理由。
  (三)至於合理門診量診察費差額12,625,880元部分，原告已經與
    被告達成和解，將餘額以分12期及加計百分之5 利息方式償
    還被告，依行政程序法第149 條準用民法之規定，被告已經
    基於此一和解契約取得確定權利，而不容原告再行反覆。至
    於行政程序法第139 條前段雖規定：「行政契約之締結，應
    以書面為之。」惟法律明定「書面」之目的，僅具有「證明
    」、「警告」功能，因而從行政契約主體相互間之往來文件
    ，已可察知就公法上法律關係之設定、變更或消滅，雙方確
    已達成具有拘束力以及表示知悉之意思表示之合意者，即可
    認已具備書面之要件，故所謂「書面」，實不以單一性文件
    為必要，更不以有無雙方簽署為必要，此有最高行政法院92
    年度判字第1685號判決要旨可證，故本件原告以被告未簽署
    為由，指摘分期攤還申請書不符合「行政契約」之法定形式
    要件，並無理由。另本件被告有同意原告分期攤還之申請，
    此由雙方依約分期攤還即可得知，被告亦已提出同意分期之
    函文乙件，供鈞院卓參。
  (四)本件重點在於原告有無聘僱年邁之乙○○及丙○○2 位醫師
    充當人頭，將他人看診之病患，以乙○○及丙○○名義向被
    告申報醫療費用，藉以詐騙各級合理門診量診察費間之差額
    ，而原告在本件99年2 月2 日準備程序時，亦已自承無法舉
    證證明，可見本件被告向原告請求追扣合理門診量差額為有
    理由。況且本件原告於95年4 月3 日受訪時表示，其診所聘
    任乙○○、丙○○2 位老醫師「僅偶至診所泡茶、聊天，僅
    偶兼看診，故本診所未能提供該2 人於本診所門診表予貴局
    供參。」，但事實上原告診所在93、94年間，以乙○○及王
    展倫2位醫師看診名義申報之看診人數分別為42,865件及41
    ,029件，申報金額各為11,734,335元及11,213,675元，平均
    每人每月看診人數1 千7 百餘人，絕非原告所稱偶至診所泡
    茶、聊天，僅偶兼看診之醫師所能為，可見乙○○、丙○○
    2 位老醫師並未在德林診所看診，該診所以其2 人名義申報
    之部分，盡屬虛報，被告只扣還合理門診量之差額，已屬從
    寬。
  (五)至於本件原告起訴狀稱，被告將原告診所在93、94年間，以
    乙○○及丙○○2 位醫師申報之醫療費用全數扣除，並非事
    實，此觀前段說明甚明。況且保險對象未由乙○○及丙○○
    2 位醫師實際看診，原告卻以該2 位醫師名義申報醫療費用
    ，此情形已符合全民健康保險法第72條、行為時健保特約及
    管理辦法第34條之規定，以虛偽之證明及報告而領取保險給
    付或申報醫療費用，故被告本得據以處停止特約及2 倍罰鍰
    處分，且得追回全部申報之醫療費用，現被告僅按原告診所
    實際醫師診療情形，計算合理門診量之診察費後，追回差額
    ，以屬從寬。
  (六)又原告主張其他診所類似情形，被告僅追扣其出國期間之醫
    療費用，並未予以放大回推等等，並非事實，因各診所之案
    件不同，不能類推比附，況本件屬重新合計合理門診量後之
    追扣，該件亦屬之，只是本件乙○○、丙○○2 位老醫師並
    未在德林診所看診，故全部重新計算而已，並無原告所稱之
    放大回推。
  (七)另本件原告係以電腦資料傳輸方式申報醫療費用，故原告診
    所各月份以乙○○、丙○○2 位老醫師申報之看診人數，原
    告皆有資料可據，原告所舉「德林診所不列計乙○○、王展
    倫醫師看診門診合理量核算表」係被告重新計算合理門診量
    診察費之差額，原告亦可重新計算，如有不實，亦可清楚指
    出，況兩造在和解時已會算全部金額無誤，故原告所稱之理
    由不備，並非事實，惟為清楚呈現原告診所之申報明細，被
    告已經將該診所93、94二個年份之申報明細全數提供鈞院卓
    參。
  (八)至於原告起訴狀所提被告臺北分局95年6 月9 日健保北費二
    字第0953005885號函，係被告於95年6 月9 日追扣93、94二
    個年份之總額結算差額，其與本件追扣合理門診量診察費之
    差額間固然有重複，但被告已經在重新計算退還原告，特詳
    細說明如下：
  1.有關93、94二個年份之總額結算差額與本件追扣合理門診量
    診察費間之差額，被告已經在96年6 月5 日計算重複金額為
    1,607,598元，另加計其他應退還之金額，合計補付金額為1
    ,722,637元；但因被告在追扣本件合理門診量診察費差額12
    ,625,880元時，已經在電腦內設定於12,625,880元範圍內，
    應予扣款不以支付，另當時又有總額分期追扣108,246 元、
    核定費用小於暫付費用扣回64,353元及總額分期利息5,062
    元等款項，故在96年6 月5 日補付時，已經充抵合理門診量
    診察費差額1,544,976 元（1,722,637 －108,246 －64,353
    －5,062 ＝1,544,976 ）。故1,607,598 元為總額結算後之
    差額，至於1,544,976 元則是扣除其他款項後實際付款金額
    。
  2.而在96年6 月6 日，被告已就剩餘之8,048,345 元完成分期
    ，故被告對8,048,345 元部分予以解除設定恢復付款，但因
    前一日已經先充抵1,544,976 元，故應予以補付，但扣除本
    件被告95年12月27日函所核定不予給付原告所申報之醫療費
    用8,605 元及扣減其10倍醫療費用86,050元，故僅補付1,45
    0,321 元（1,544,976 －8,605 －86,050＝1,450,321 ），
    而該筆款項已在96年6 月6 日匯入原告銀行帳戶內。
  3.至於原告所提被告臺北分局96年6 月6 日健保北費二字第09
    63003375－A 函，除係95年第4 季點值結算之通知外，其內
    容尚包括93、94二個年份之合理門診量診察費差額之總額結
    算，特分敘如下：
    (1)被告係於96年1 月8 日核定追扣，而依健保醫療服務審查
      辦法第10條第2 項前段規定：「實施總額預算部門之保險
      醫事服務機構，前項醫療服務案件之核付、再議、爭議及
      行政爭訟之每點金額，以最近一季結算每點支付金額計算
      ，或依受理當月之浮動及非浮動預估點值分別計算。惟若
      受理當月之預估點值未產出前，以最近3 個月浮動及非浮
      動預估點值之平均值計算。」故本件是以95年第4 季進行
      點值結算，而非依當年度各季點值結算，此觀被告所提「
      西醫基層總額預算收入計算過程明細表」之結算數額與被
      告臺北分局96年6 月6 日健保北費二字第0963003375－A
      函相同可知，而追扣之「12,625,880」在「西醫基層總額
      預算收入計算過程明細表」即已表明，可知被告臺北分局
      96年6 月6 日健保北費二字第0963003375－A 函係被告依
      據「西醫基層總額預算收入計算過程明細表」之計算結果
      對原告所進行之通知。
    (2)另前述併入95年第4 季計算之過程，被告內部有簽呈說明
      （中央健康保險局臺北分局單位請辦單）供參。況95年第
      4 季之點值每點少於1 元，正常情形是被告向原告追扣，
      豈有可能被告還需補付原告，可知其確實包含93、94二個
      年份追扣合理門診量診察費與總額結算差額間之重複金額
      在內，才有所謂之補付。
  (九)就原告準備狀主張與被告間有「隸屬關係」，被告否認；至
    於被告在判決確定前，先行追扣（未給付）應給付之醫療費
    用及進行假扣押，係主張實體法上抵銷及訴訟法上保全之權
    利，此係任何當事人皆可合法主張之權利，難謂有何不平等
    ，更非法律所賦予被告之特別權利。況原告診所之實際負責
    人經營廢棄物回收業，據商業週刊記載，其每年營業額高達
    60億元，根本不可能因為被告追扣醫療費用而陷於困境，才
    被迫向被告申請分期。
  (十)就原告99年2 月2 日準備(三)狀提出說明如下：
  1.原告以附表A 列及B 列分別表示所謂錯誤的原申報及正確的
    原申報云云，其引用的數字有誤，此觀原告所提之被告臺北
    分局「門診醫療費用核定總表」即明；以93年8 月為例，原
    告當月所申報之醫療費用合計點數為「1,824,635 」，與被
    告「德林診所不列計乙○○、丙○○醫師看診門診合理量核
    算表」第一欄之記載相符，至於原告所謂的正確原申報「1,
    543,812 」為核定點數，而核定點數是就申請點數減去總核
    減點數之餘額，並非當月實際申報之點數，當月實際申報之
    點數為醫療費用合計點數，而申請點數則是醫療費用合計點
    數扣除部分負擔後之餘額，此由原告向被告所提出之申報總
    表即有清楚記載，特提出93年8 月之申報總表供鈞院卓參，
    而相關數據於被告臺北分局「門診醫療費用審查參考總表（
    一）」亦有記載。
  2.另原告所提出之附表D 列，其計算依據為「臺北分局」點值
    ，但點值結算係以保險對象所屬之分局為據，原告只以「臺
    北分局」點值為據亦顯然有誤，此觀被告所提「西醫基層總
    額預算收入計算過程明細表」之計算甚明。
  3.又申請點數、核定點數與總核減點數與本件爭執無關，特再
    敘明如下：
    (1)按醫療院所在保險對象就診時已先收取部份負擔，故在向
      被告申請醫療費用時，必須先將已收取之部份負擔扣除，
      所以申請金額加上已收取之部份負擔才是「合計金額」，
      而核定點數是在計算合計點數扣除部分負擔及總核減點數
      以後，被告應再給付醫療院所之費用，故申請點數根本不
      包含醫療院所在保險對象就診時已收取之部份負擔。
    至於總核減點數，是醫療院所申請之醫療費用經被告依健
      保醫療服務審查辦法審查後，認為應核減及回推之數額，
      其主要為不適當之醫療項目，但本件所爭執者為合理門診
      量之「診察費」，故除非被認為不屬於全民健康保險之給
      付項目，否則被告不會核減，此由原告被核減者率為藥費
      可知，如果原告主張「診察費」也有被核減，應由其提出
      證據證明。
    被告「核定點數」並未包含已由原告代為收取之部分負擔
      ，原告於計算時，對「原申報合理量診察費」主張以「核
      定點數」代替，但就「重新計算含理量診察費」卻又主張
      包含部分負擔之數額，原告前後主張顯有矛盾。
  (十一)就原告99年3 月23日所提準備(四)狀，再提說明如下：
  1.有關「元」與「點」之爭議部分：
    (1)本件對造為原告，其起訴標的為給付其12,625,880元，因
      此其請求標的之單位為「元」或「點」，為原告應該要確
      認之部份，故其說明責任在原告，特先敘明。
    (2)對本件被告應追回之合理門診量診察費差額為12,625,880
      元，被告自始並未爭執，只是主張追扣系爭93、94二個年
      份之合理門診量診察費差額時，並未經過總額結算，而經
      總額結算以後，因每點點值少於1 元，被告也已經將結算
      後之差額1,607,598 元補付予原告，因此被告才稱「系爭
      數額經總額結算補付差額後，就已經是確定的『元』，而
      非暫付之『點數』。」。
    (3)至於原告所提被告臺北分局96年6 月6 日健保北費二字第
      0963003375－A 函，除係95年第4 季點值結算之通知外，
      其內容尚包括93、94二個年份之合理門診量診察費差額之
      總額結算，業如前述。
  2.有關被告在99年2 月11日答辯(五)狀主要內容為「以93年8 月
    為例，原告當月所申報之醫療費用合計點數為『1,824,635
    』，與被告『德林診所不列計乙○○、丙○○醫師看診門診
    合理量核算表』第一欄之記載相符，至於原告所謂的正確原
    申報『1,543,812 』為核定點數，而核定點數是就申請點數
    減去總核減點數之餘額，並非當月實際申報之點數，當月實
    際申報之點數為醫療費用合計點數，而申請點數則是醫療費
    用合計點數扣除部份負擔後之餘額」，原告引用時遺漏「當
    月實際申報之點數為醫療費用合計點數」故被告此部份之主
    張與原告之主張不同，因為醫療費用合計點數與申請點數之
    差額就是保險對象部份負擔之數額，而部分負擔在保險對象
    就診時，已經由醫療院代為收取（健保法第38條第1 項規定
    ），故被告在核定當月應給付之點數即核定點數時，當然要
    扣除，而原告向被告所收取之健保醫療費用就包含核定點數
    及部份負擔在內，故在總額點值結算時，也是以醫療費用合
    計點數作為計算基準。
  3.原告所提附表2 ，其B 欄係以「核定點數」而非「醫療費用
    合計點數」計算，其錯誤已如前述；而E 欄則為B 欄減C 欄
    後乘以D 欄點值之數額，但C 欄即「德林診所不列計乙○○
    、丙○○醫師看診門診合理量核算表」第三欄「重新計算合
    理量診察費」之數額，但無論是該核算表第二欄之「原申報
    合理量診察費」或第三欄之「重新計算合理量診察費」，被
    告均是以醫療費用合計點數作為計算基準，如果真如原告所
    稱該核算表第二欄錯誤，則該表第三欄也是錯誤，而原告附
    表2C欄即該核算表第三欄，則其計算結果當然也是錯誤，此
    由原告自行計算之93年10月、11月及94年3 月之數值為負數
    即可得知。
  4.被告在答辯(四)狀內容為「原告所提出之附表D 列，其計算依
    據為『臺北分局』點值，但點值結算係以保險對象所屬之分
    局為據，原告只以『臺北分局』點值為據亦顯然有誤」並未
    表示原告應以「北區分局」點值計算，原告之陳述顯然有誤
    。而事實上，被告在進行總額結算時，係將全台分為「臺北
    」「北區」「中區」「南區」「高屏」及「東區」等6 個區
    域，各區域之點值不同，再按保險對象所屬投保單位之區域
    點值進行總額結算，故原告僅以「臺北分局」點值換算，其
    計算當然有錯誤。至於原告所舉之「被告臺北業務組－醫療
    費用核減率及補付率報表」及「被告臺北分局－門診醫療費
    用審查參考總表(一)」「門診醫療費用核定通知總表」，都是
    當月申報醫療費用經專業審查後，所核定之數額，而當時總
    額點值根本尚未產生（依健保醫療服務審查辦法第10條之1
    第1項 規定，點值在當季結束後第3 個月月底前核定），所
    以當時根本無從依各季各區點值計算，此觀「被告臺北分局
    －門診醫療費用審查參考總表(一)」，其費用年月為93年1 月
    ，但列印日期為93年2 月5 日，而被告臺北分局「門診醫療
    費用核定通知總表」，其費用年月為93年2 月，但列印日期
    為93 年3月17日，可知其為未經總額結算之核定；但總額結
    算時，會按保險對象所屬投保單位之區域點值進行總額結算
    ，此觀被告所提「西醫基層總額預算收入計算過程明細表」
    將原告原始申報醫療費用分6 區計算即明。
  5.刑案被告對詐領金額有意見，並非即代表本件被告所計算之
    金額確實有錯誤。
  (十二)聲明求為判決：駁回原告之訴；訴訟費用由原告負擔。
五、兩造之爭點為原告於93、94年度是否確有聘僱乙○○及王展
    倫2 位老醫師未實際從事診察醫療而為規避合理門診量予以
    虛報診察醫療費用之違規情事？被告以原告違反健保合約為
    由，由核撥原告之醫療費用中追扣原告溢領之合理門診量醫
    療費用計12,625,880元，是否適法有據？又其金額有無錯誤
    等問題。
六、經查：
甲、關於原告聲明請求撤銷訴訟部分：
  (一)按「行政訴訟以保障人民權益，確保國家行政權之合法行使
    ，增進司法功能為宗旨。」、「公法上之爭議，除法律別有
    規定外，得依本法提起行政訴訟。」行政訴訟法第1 條、第
    2 條分別定有明文。次按行政訴訟法第4 條第1 項規定：「
    人民因中央或地方機關之違法行政處分，認為損害其權利或
    法律上之利益，經依訴願法提起訴願而不服其決定，或提起
    訴願逾3 個月不為決定，或延長訴願決定期間逾2 個月不為
    決定者，得向高等行政法院提起撤銷訴訟。」而此所謂行政
    處分，依訴願法第3 條第1 項規定，係指中央或地方機關就
    公法上具體事件所為之決定或其他公權力措施而對外直接發
    生法律效果之單方行政行為而言。又按提起訴願，以有行政
    處分之存在為前提要件；所謂行政處分者，係指行政主體，
    基於職權，就具體事件，所為發生公法上法律效果之單方行
    政行為而言，至行政機關依據法令管理公有財產，所為單純
    事實之敘述或理由之說明，既不因該項敘述或說明而生何法
    律上之效果者，即非行政處分，人民自不得對之提起訴願及
    行政訴訟，行政法院（現改制為最高行政法院）44年判字第
    18號、62年裁字第41號著有判例。再按「人民與中央或地方
    機關間，因公法上原因發生財產上之給付或請求作成行政處
    分以外之其他非財產上之給付，得提起給付訴訟。因公法上
    契約發生之給付，亦同（第1 項）。……除別有規定外，給
    付訴訟以高等行政法院為第一審管轄法院（第3 項）。」行
    政訴訟法第8 條第1 、3 項復定有明文。又按「訴願事件有
    左列各款情形之一者，應為不受理之決定：……八對於非行
    政處分或其他依法不屬訴願救濟範圍內之事項提起訴願者。
    」訴願法第77條第8 款定有明文。另按「原告之訴，有下列
    各款情形之一者，行政法院應以裁定駁回之。但其情形可以
    補正者，審判長應定期間先命補正：……十起訴不合程式或
    不備其他要件者。」行政訴訟法第107 條第1 項第10款亦定
    有明文。
  (二)查健保局依其組織法規係國家機關，為執行其法定之職權，
    就辦理健保醫療服務有關事項，與各醫事機構締結健保合約
    ，約定由特約醫事服務機構提供被保險人醫療保健服務，以
    達促進國民健康、增進公共利益之行政目的，故此項合約具
    有行政契約之性質。締約雙方如對契約內容發生爭議，屬於
    公法上爭訟事件，且為行政訴訟法第8 條第1 項之一般給付
    之訴，故醫事服務機構依健保法第5 條第1 項所定程序提請
    審議，對審議結果仍有不服，依法毋須經由訴願，即得提起
    行政爭訟，司法院釋字第533 號解釋意旨參照。次查健保法
    規範有關醫療給付，若係由保險人（即被告）與醫療院所締
    結健保合約，並透過保險醫事服務機構對保險對象提供醫療
    服務，事後保險人再支付醫療費用予保險醫事服務機構者，
    雙方即為上揭司法院釋字第533 號解釋所稱之行政契約關係
    。復依兩造健保合約第1 條：「甲（被告）乙（德林診所即
    原告）雙方應依照健保法、健保法施行細則、全民健康保險
    醫事服務機構特約及管理辦法、全民健康保險醫療辦法、健
    保醫療服務審查辦法、其他法令及本合約規定辦理全民健保
    （以下簡稱本保險）醫療業務。甲乙雙方依法得主張實體與
    程序之權利，不因前項規定而受影響。……」第19條：「乙
    方申請之醫療費用，有左列各款情形之一者，由乙方負責，
    經甲方查核發現已核付者，應予追扣，若甲方發現乙方有短
    報者，應主動通知乙方：……五其他應可歸責於乙方之事由
    者。」查原告為負責醫師之德林診所係保險醫事服務機構，
    與被告間訂立有健保合約之約定，可知原告與被告間為公法
    上行政契約之法律關係。
  (三)本件經被告所屬臺北分局抽訪保險對象後，認原告涉有為規
    避合理門診量未據實記載病歷，經核算其溢領12,625,880元
    合理門診量醫療費用。被告爰依兩造間所簽訂之健保合約第
    19條第5 款規定，以被告95年12月27日函追扣原告溢領之合
    理門診量醫療費用計12,625,880元。原告不服被告所為上揭
    醫療費用之追扣，可見此係原告與被告間基於合約關係衍生
    之醫療費用核付爭執，核屬因公法上契約所發生之給付，自
    屬給付訴訟性質，依行政訴訟法第8 條第1 項及第3 項規定
    ，應向高等行政法院提起一般給付訴訟。原告向行政院衛生
    署提起訴願，經訴願機關認非屬訴願救濟範圍內之事項，而
    為不受理之決定，並無不合，其復向本院提起本件撤銷訴訟
    ，核屬於法不合，應予駁回。
乙、關於原告請求被告返還9,219,484 元及自起訴狀繕本送達之
    翌日起按年息5%計算之利息部分：
  (一)本件原告與被告訂有健保合約，原告於健保特約期間，經被
    告臺北分局於派員訪查原告及黃姓保險對象等16人，發現渠
    等至原告處就診時，未曾由乙○○及丙○○2 位醫師診療，
    惟原告卻於渠等病歷上填註2 位醫師看診簽章，據以申報費
    用；又乙○○及丙○○2 位醫師於93年1 月至95年2 月期間
    多次出國，渠等出國期間，原告仍以該2 人名義申報診療醫
    療費用計1,273,030 元，原告顯涉有為規避合理門診量未據
    實記載病歷，經核算其溢領12,625,880元合理門診量醫療費
    用。被告爰依兩造間所簽訂之健保合約第19條第5 款規定，
    以被告95年12月27日函追扣原告溢領之合理門診量醫療費用
    計12,625,880元。原告不服，提起複核，經被告以被告96年
    2 月26日函維持原核定，嗣經提起爭議審議及訴願均遭駁回
    等情，為兩造所不爭，復有被告95年12月27日函、被告96年
    2 月26日函、健保合約、被告及被告臺北分局業務訪查訪問
    紀錄、德和診所病歷資料、合理門診量核算明細表、被告保
    險對象門診就醫紀錄明細表、診療紀錄單、保險對象IC卡資
    料查詢、乙○○及丙○○2 人之旅客入出境紀錄查詢作業等
    附原處分卷可稽，其形式真正為兩造所不爭執，堪信為真正
    。原告主張被告就原告93年、94年是否確有溢領12,625,880
    元合理門診量醫療費用之情事未盡調查舉證之責，即予扣減
    ，顯有認定事實不憑證據之違誤。且縱須扣減，被告扣減金
    額之計算未區分「點數」或「金額」，亦未以各該月份原告
    實際受支付（點數換算成）金額而為計算，其錯誤至為顯然
    。返萬步言，若原告仍須被追扣，原告溢領金額亦僅有3,40
    6,396 元，被告應返還原告9,219,484 元云云。是本院應審
    究者乃原告是否確有上揭溢領合理門診量情事，而構成違反
    兩造健保合約情事，被告依健保合約第19條第5 款予以追扣
    原告合理門診量醫療費用是否適法有據，又其金額是否有錯
    誤等問題。
  (二)查依原處分卷附被告及被告臺北分局業務訪查訪問紀錄可知
    ，經訪查原告及保險對象丁○○等人，發現保險對象丁○○
    等人均表明曾至原告診所就診，但經比對過乙○○及丙○○
    2 位醫師照片，均指明未曾由原告診所報備醫師乙○○及王
    展倫診療，惟原告卻申報該2 位醫師看診費用；另乙○○及
    丙○○2 位醫師於93年1 月至95年2 月出國期間，原告仍以
    該2 人名義申報醫療費用。次查原告於被告派員於95年4 月
    3 日訪查表示，其診所聘任乙○○、丙○○2 位老醫師「僅
    偶至診所泡茶、聊天，僅偶兼看診，故本診所未能提供該2
    人於本診所門診表予貴局供參」等語，有原告及各該保險對
    象之訪查訪問紀錄、德和診所病歷資料、被告保險對象門診
    就醫紀錄明細表、診療紀錄單、保險對象IC卡資料查詢、乙
    ○○及丙○○2 人之旅客入出境紀錄查詢作業等附原處分卷
    可稽，且原告對於上揭訪查紀錄內容並未予以爭執，自堪信
    為真正，復參以德林診所在93、94年間，以乙○○及丙○○
    2 位醫師看診名義申報之看診人數分別為42,865件及41,029
    件，申報金額各為11,734,335元及11,213,675元，平均每人
    每月看診人數1 千7 百餘人，有被告製作之統計表附本院卷
    可參（參見本院卷1 第83、84頁），顯非原告所稱偶至診所
    泡茶、聊天，僅偶兼看診之醫師所能為。次查依桃園地檢署
    檢送98年度調偵字137 號起訴書略載，魏進濱係海洋國際集
    團實際出資及經營之負責人，下轄開設德明診所、德林診所
    ……等8 所，……上開診所均與中央健康何險局（以下簡稱
    健保局）簽訂有「全民健康保險特約醫事服務機構合約」，
    受託辦理全民健康保險醫療業務，為健保局特約診所。魏進
    濱、甘福民、楊鈺卿3 人為規避健保局所採全民健保合理門
    診量診療費給付規定，而萌不法所有之意圖，於93年1 月1
    日起，至96年4 月止，租用高齡醫師執照，於該等高齡醫師
    未實際從事診療行為下，將其他醫師診療之病患，調整改以
    高齡醫師之名義申報診療費，獲取較高額給付。渠等分工作
    法如下：首先由甘福民向魏進濱提出建議，由集團下之各診
    所，利用委聘高齡醫師執照，用以調配各診所醫師診療病患
    超出合理門診量申報費用之需，此建議獲魏進濱允准同意後
    ，即由甘福民找尋不知情之乙○○、丙○○……等25位高齡
    醫師之執照租用，每月薪資3 萬元許，並由該等高齡醫師未
    實際從事診療業務下，以聯合看診名義，不定時至診所，再
    領取每次約2,000 元之車馬費，再由負責彙整看診紀錄、辦
    理申領健保費用手續，且知情具犯意聯絡之楊鈺卿，於海洋
    公司每月向健保局申報健保給付時，將超出實際看診醫師合
    理門診量部分，改調整以前開乙○○等高齡醫師之名義申報
    ，填載該等申報總表之不實數據資料，傳送給魏進濱，透過
    於93年1 月間起至96年4 月間止，每月在「中央健康保險局
    特約醫事服務機構門診醫療服務點數申報總表」填載不實之
    申請健保點數，藉以向該等診所所屬健保局北區分局、臺北
    分局申報，而向健保局北區分局詐領健保費用1 億2,721 萬
    5,569 元，健保臺北分局詐領健保費用1,101 萬8,282 元，
    足以生損害於健保局醫療管理之正確性等語。且上揭犯罪事
    業，業經被告魏進濱、甘福民等自白確認犯罪行，復有多位
    證人之證言供述可知，有上揭起訴書1 份附卷足參，而原告
    於本院準備程序時自承無法舉證證明原告確有聘僱乙○○及
    丙○○2 位醫師看診之資料（參見本院卷2 第91頁），顯見
    原告所負責之德林診所確有聘僱年邁之乙○○及丙○○2 位
    醫師充當人頭，將他人看診之病患，以乙○○及丙○○名義
    向被告申報醫療費用，藉以詐騙各級合理門診量診察費間之
    差額情事可資認定。至原告事後所補具之聲明書，核與被告
    上揭訪查紀錄明顯不符，且為原告自行提出，顯與事實不符
    ，不足採信。
  (三)次查據被告提出之實施醫院合理門診量介紹略以，門診合理
    量係考量醫事機構之醫師人力、規模及特性等，以客觀的計
    算公式設定每日合理看診人次，在合理看診人次內支付較高
    的門診診察費，超出合理看診人次之部分則給予較低的門診
    診察費，目的即在減少醫事機構持續擴診之誘因，同時將門
    診量控制在合理可接受之範圍，才能提昇看診的品質。門診
    合理量之計算因醫事機構性質不同，門診合理量計算公式亦
    有差異。診所因為只承辦門診業務，所以門診合理量之計算
    是以每位醫師每日看診人次計算；醫院除了門診業務外，尚
    包括住院及其他研究業務等，在門診合理量計算公式，是以
    前一年門診量、醫師數及病床數等3 部分加權計算。……等
    語，是本件原告擔任負責醫師之德林診所既於上揭期間聘僱
    乙○○、丙○○2 位醫師，有未實際看診而虛報合理門診量
    醫療費用情事即屬明確，原告主張被告僅訪查16位保險對象
    ，至多僅能扣除該16位保險對象及其等出國期間虛報之醫療
    費用或扣除該2 位醫師申報全部之醫療費用云云，尚不足採
    信。是因德林診所有上揭違規情事，被告以其違反兩造健保
    合約第19條第5 款規定，向原告請求追扣合理門診量差額為
    有理由。至原告主張其他診所類似情形，被告僅追扣其出國
    期間之醫療費用，並未予以放大回推等等，然查原告所舉案
    例情形核與原告違規情事並非相同，自屬無從類推比附。況
    本件屬重新合計合理門診量後之追扣，係因乙○○、丙○○
    2 位老醫師並未在德林診所看診，故被告予以全部重新計算
    合理門診量，並非原告所稱之放大回推，是原告此項主張核
    不足採。
  (四)再查健保保費收入的成長因遠不及醫療費用支出的成長，為
    有效控制醫療費用的合理成長，健保支付制度從84年3 月開
    辦之論量計酬，逐漸導入論病例計酬，再從87 年7月實施牙
    醫總額支付制度，89年7 月施行中醫總額支付制度，90年7
    月再辦理西醫基層總額支付制度，最後在91年7 月起辦理西
    醫醫院總額支付制度。健保法第50條第2 項規定：「保險人
    應依前條分配後之醫療給付費用總額經其審查後之醫療服務
    總點數，核算每點費用；並按各保險醫事服務機構經審查後
    之點數，核付其費用。」。次按我國之健保係採總額預算支
    付制度，在此制度下，各醫療服務之點值係採按季撥付預算
    總額回溯計算方式，並依健保醫療服務審查辦法第7 條、第
    8 條規定，辦理醫療服務點數暫付事宜，仍應於每季回溯結
    算點值後，進行追扣補付程序。復查針對違規查處所產生之
    扣減或違約虛報醫療費用案件，處分書標的金額計算方式，
    以往的概念為「元」，自總額支付制度實施以來因有點值的
    概念，故「點」與「元」產生計算落差，故被告於尚未總額
    結算前，乃暫以「點」予以計算追扣金額（即以1 點1 元予
    以計算），但經點值確定後，再經總額結算，即係以確定的
    「元」來計算，而非暫付之「點數」。為此，被告陳明其雖
    以被告95年12月27日函追扣原告溢領之合理門診量醫療費用
    計12,625,880元，並以被告96年2 月26日函維持原核定，然
    因93、94年度之醫療費用嗣經總額結算結果，被告已將結算
    後之差額1,607,598 元返還予原告，此經被告陳明略以，93
    、94年之總額結算差額與本件追扣合理門診量診察費間之差
    額，被告在96年6 月5 日計算重複金額為1,607,598 元，另
    加計其他應退還之金額，合計補付金額為1,722,637 元；但
    因被告在追扣本件合理門診量診察費差額12,625,880元時，
    已經在電腦內設定於12,625,880元範圍內，應予扣款不以支
    付，另當時又有總額分期追扣108,246 元、核定費用小於暫
    付費用扣回64,353元及總額分期利息5,062 元等款項，故在
    96年6 月5 日補付時，已經充抵合理門診量診察費差額1,54
    4,976 元（1,722,637 －108,246 －64,353－5,062 ＝1,54
    4,976 ）。故1,607,598 元為總額結算後之差額，至於1,54
    4,976 元則是扣除其他款項後實際付款金額。而在96年6 月
    6 日，被告已就剩餘之8,048,345 元完成分期，故被告對8,
    048,345 元部分予以解除設定恢復付款，但因前一日已經先
    充抵1,544,976 元，故應予以補付，但扣除本件被告95年12
    月27日函所核定不予給付原告所申報之醫療費用8,605 元及
    扣減其10倍醫療費用86,050元，故僅補付1,450,321 元（1,
    544,976 －8,605 －86,050＝1,450,321 ），而該筆款項已
    在96年6 月6 日匯入原告銀行帳戶內。至於原告所提被告臺
    北分局96年6 月6 日健保北費二字第0963003375－A 函，除
    係95年第4 季點值結算之通知外，其內容尚包括93、94二個
    年份之合理門診量診察費差額之總額結算，被告係於96年1
    月8 日核定追扣，而依健保醫療服務審查辦法第10條第2 項
    前段規定：「實施總額預算部門之保險醫事服務機構，前項
    醫療服務案件之核付、再議、爭議及行政爭訟之每點金額，
    以最近一季結算每點支付金額計算，或依受理當月之浮動及
    非浮動預估點值分別計算。惟若受理當月之預估點值未產出
    前，以最近3 個月浮動及非浮動預估點值之平均值計算。」
    故本件是以95年第4 季進行點值結算，而非依當年度各季點
    值結算，此觀被告所提「西醫基層總額預算收入計算過程明
    細表」之結算數額與被告臺北分局96年6 月6 日健保北費二
    字第0963003375－A 函相同可知，而追扣之「12,625,880」
      在「西醫基層總額預算收入計算過程明細表」即已表明，
    可知被告臺北分局96年6 月6 日健保北費二字第0963003375
    －A 函係被告依據「西醫基層總額預算收入計算過程明細表
    」之計算結果對原告所進行之通知。另前述併入95年第4 季
    計算之過程，有被告內部有簽呈說明（健保局臺北分局單位
    請辦單）供參。況95年第4 季之點值每點少於1 元，正常情
    形是被告向原告追扣，豈有可能被告還需補付原告，可知其
    確實包含93、94二個年份追扣合理門診量診察費與總額結算
    差額間之重複金額在內，才有所謂之補付等語，並提出與其
    抗辯相符之原告93、94年份門診醫療費用審查參考總表、西
    醫基層總額預算收入計算過程明細表、被告96年6 月5 日及
    同年6 月6 日醫療費用付款通知書、被告臺北分局96年6 月
    12日函等附本院卷可參（參見本院卷1 第95至175 頁、本院
    卷2 第16頁），堪信被告抗辯其原計算追扣原告合理門診量
    差額金額雖為12,625,880元，但嗣經總額結算補付後，其合
    理門診量差額應為11,018,282元，且此金額亦核與上揭桃園
    地檢署98年度調偵字第137 號起訴書認定金額亦屬相符。原
    告主張被告計算上揭金額有誤云云，核屬空言主張，未舉證
    以實其說，尚難採信。
  (五)又查原告雖以表列錯誤的原申報及正確的原申報云云，惟查
    醫療院所在保險對象就診時已先收取部份負擔（健保法第38
    條參照），故醫療院所在向被告申請醫療費用時，必須先將
    已收取之部份負擔扣除，申請點數不包含醫療院所在保險對
    象就診時已收取之部份負擔在內，所以申請金額加上已收取
    之部份負擔才是「合計金額」，故原告向被告所收取之健保
    險醫療費用包含核定點數及部份負擔在內，而核定點數是在
    計算合計點數扣除部份負擔及總核減點數以後，被告應再給
    付醫療院所之費用。因此在總額點值結算時，也是以醫療費
    用合計點數作為計算基準。以上經被告陳明在卷，且有被告
    臺北分局門診醫療費用核定總表及門診醫療費用審查參考總
    表等附卷可參，堪信為真正。故依此可知，原告所謂的正確
    原申報點數為核定點數乃屬有誤。查核定點數係申請點數減
    去總核減點數之餘額，並非原告當月實際申報之點數，原告
    當月實際申報之點數為醫療費用合計點數，而申請點數則是
    醫療費用合計點數扣除部份負擔後之餘額始正確。另關於總
    核減點數，是醫療院所申請之醫療費用經被告依健保醫療服
    務審查辦法審查後，認為應核減及回推之數額，其主要為不
    適當之醫療項目。查本件原告所爭執者為合理門診量之「診
    察費」，故除非被認為不屬於健保之給付項目，否則不在被
    告核減範圍，此由原告被核減者率為藥費可知，被告亦陳明
    其對於「診察費」並未有核減，而原告就此亦未舉證以實其
    說，是尚難認此部分主張為真正。再者，被告「核定點數」
    並未包含已由原告代為收取之部份負擔，原告於本件計算時
    ，卻對「原申報合理量診察費」主張以「核定點數」代替，
    但就「重新計算含理量診察費」卻又主張包含部份負擔之數
    額，是其此部分主張亦顯有矛盾。另依原告所提出之計算表
    觀之，其計算依據為「臺北分局」點值，但被告陳明其點值
    結算係以保險對象所屬之分局為據，各區域之點值不同，再
    按保險對象所屬投保單位之區域點值進行總額結算等語，此
    觀被告提出「西醫基層總額預算收入計算過程明細表」之計
    算亦明，故原告僅以「臺北分局」點值為據換算，其計算亦
    屬有誤，難認原告所提出之計算表之計算為可採。原告主張
    被告計算表追扣金額計算有誤云云，並未舉證以實其說，已
    如上述，且其本身所提出之計算表既有上揭所指違誤，亦不
    足取。
  (六)至被告抗辯有關追扣原告合理門診量診察費差額12,625,880
    元部分，原告已經與被告達成和解，將餘額以分12期及加計
    百分之5 利息方式償還被告，依行政程序法第149 條準用民
    法之規定，被告已經基於此一和解契約取得確定權利，而不
    容原告再行反覆云云。惟此經原告予以否認兩造確有達成和
    解情事，且查原告就該醫療費用之扣抵仍有爭議，迭經提出
    爭議審議及訴願表明不服，難認原告就被告上揭追扣醫療費
    用部分，已有與被告成立互相讓步，以終止爭執或防止爭執
    發生之和解契約之意。再查依被告提出原告於96年5 月22日
    簽訂者係健保醫療費用欠費分期攤還申請書（參見本院卷1
    第86頁），其上僅載明原告承諾依該申請書所列方式分期攤
    還款項，如有一期未按時繳還，則視同全部到期，原告願逕
    受訴追及被告停止醫療費用核（暫）付之處分等語，並未簽
    訂已達成相互讓步原告已承諾該款項被告確已取得追扣權利
    之合意。況查，行政契約之締結，應以書面為之，行政程序
    法第139 條前段定有明文。同理，因終止行政契約之履約爭
    執而訂立和解契約者，亦屬行政契約，自應以書面為之，有
    關和解契約是否成立，及其成立內容如何，悉以書面記載為
    準。此書面之締約方式，因行政契約涉及公權力行使，為求
    明確而杜爭議，故以書面方式為必要。本件被告並未另與原
    告成立終止爭執之書面和解契約，無從僅依該分期付款協議
    ，即認定兩造間已成立具和解性質之分期清償契約，故原告
    既就被告行使追扣一節有爭執，仍得提起本件給付訴訟，是
    被告此項抗辯核不足採。
  (七)綜上，被告經查訪調查後，認原告涉有為規避合理門診量未
    據實記載病歷，經核算其溢領12,625,880元合理門診量醫療
    費用，並以原告違反兩造簽訂之健保合約第19條第5 款規定
    ，予以追扣原告溢領之合理門診量醫療費用計12,625,880元
    。嗣經被告總額結算後，再補付原告差額1,607,598 元，即
    屬有據。原告訴請被告返還9,219,484 元及自起訴狀繕本送
    達之翌日起按年息5%計算之利息，核無所據，應予駁回。又
    原告訴請撤銷訴訟部分原應以裁定駁回，然為求訴訟經濟，
    本院併與此部分以程序較嚴謹之判決程序駁回，附此敘明。
丙、本件事證已臻明確，兩造其餘之主張及陳述，核與判決結果
    不生影響，無庸一一論列，併予敘明。
七、據上論結，本件原告之訴為一部不合法，一部無理由，依行
    政訴訟法98條第1 項前段，判決如主文。
中    華    民    國    99    年    8     月    19    日
                   臺北高等行政法院第四庭
                             審判長法  官  黃本仁
                                   法  官  林妙黛
                                   法  官  陳秀
上為正本係照原本作成。
如不服本判決，應於送達後20日內，向本院提出上訴狀並表明上
訴理由，如於本判決宣示後送達前提起上訴者，應於判決送達後
20日內補提上訴理由書（須按他造人數附繕本）。
中    華    民    國    99    年    8     月    19    日
                                   書記官  楊子鋒

司法院資訊處製作；財團法人民間司法改革基金會備份。
